高雄高等行政法院簡易判決　　　　　　　　　　　　　九十年度簡字第三九五七號
　　原　　　告　　甲○○
　　被　　　告　　財政部台灣省南區國稅局
　　代　表　人　　乙○○　局長
右當事人間因綜合所得稅事件，原告不服財政部中華民國九十年九月十一日台財訴字第
０九０００四０六五七號訴願決定，提起行政訴訟。本院判決如左：
    主  文
原告之訴駁回。
訴訟費用由原告負擔。
    事實及理由
一、緣原告八十八年度綜合所得稅結算申報，列報免稅額為新臺幣（下同）五四０、
    ０００元，被告以其中原告之姪女蔡宛蓉與原告未有以永久共同生活為目的而同
    居一家之家長家屬關係，乃否准原告認列免稅額七二、０００元，原告不服，申
    經復查結果，未准變更，原告仍未甘服，循序提起訴願，亦遭駁回，遂向本院提
    起行政訴訟。
二、原告起訴主張略以：原告之弟蔡元宏夫婦，其八十八年度所得總額為三０三、七
    ０四元，確不足以扶養蔡宛蓉並供讀私立大學，且蔡宛蓉在老家出生，自幼與原
    告一家人生活在一起，故而由原告依事實列報撫養。雖然蔡宛蓉之父母擁有財產
    ，惟所得稅法並未規範有財產者，應先出售財產以養家糊口，再有不足，其家屬
    才能依序由扶養順序次位者扶養，況且司法院大法官釋字第四一五號解釋闡明之
    精義在於「扶養之事實」，並未就扶養順序有所著墨，是以原告僅須符合所得稅
    法第十七條第一項第一款第四目所規定之條件即得據以申報免稅額，被告不依稅
    法所規範之事項審核，越權擴張解釋，比附援引民法第一千一百十五條規定扶養
    順序，而否准認列免稅額，顯係違法引用云云。被告則以：蔡宛蓉之父母蔡元宏
    及陳貴香除有年收入外，尚持有多項不動產，渠父母有扶養子女之能力，依民法
    第一千一百十五條規定，應由渠父母優先履行扶養義務，是被告依法否准認列系
    爭免稅額七二、０００元，並無不合等語置辯。
三、按「按前三條規定計得之個人綜合所得總額，減除下列免稅額及扣除額後之餘額
    ，為個人之綜合所得淨額：一、免稅額：納稅義務人按規定減除其本人、配偶及
    合於下列規定扶養親屬之免稅額；納稅義務人本人及其配偶年滿七十歲者，免稅
    額增加百分之五十。但配偶依第十五條第二項規定分開計算稅額者，納稅義務人
    不得再減除配偶之免稅額：（四）納稅義務人其他親屬或家屬，合於民法第一千
    一百十四條第四款及第一千一百二十三條第三項之規定，未滿二十歲或滿六十歲
    以上無謀生能力，確係受納稅義務人扶養者。但受扶養者之父或母如屬第四條第
    一款及第二款之免稅所得者，不得列報減除。」所得稅法第十七條第一項第一款
    第四目定有明文。次按「左列親屬互負扶養之義務：一、直系血親相互間。二、
    夫妻之一方，與他方之父母同居者，其相互間。三、兄弟姊妹相互間。四、家長
    家屬相互間。」、「負扶養義務者有數人時，應依左列順序定其履行義務之人：
    一、直系血親卑親屬。二、直系血親尊親屬。三、家長。四、兄弟姊妹。五、家
    屬。六、子婦、女婿。七、夫妻之父母。」分別為民法第一千一百十四條、第一
    千一百十五條第一項所明定。又「所得稅法有關個人綜合所得稅『免稅額』之規
    定，其目的在以稅捐之優惠使納稅義務人對特定親屬或家屬盡其法定扶養義務。
    同法第十七條第一項第一款第四目規定，．．．得於申報所得稅時按受扶養之人
    數減除免稅額，固須以納稅義務人與受扶養人同居一家為要件，惟家者，以永久
    共同生活之目的而同居為要件，納稅義務人與受扶養人是否為家長家屬，應取決
    於其有無共同生活之客觀事實，．．．」復有司法院釋字第四一五號解釋可參。
四、經查，本件訴外人蔡宛蓉係原告之姪女並設於同一戶籍內，原告於八十八年度綜
    合所得稅結算申報時，將其列為受扶養親屬之一，列報免稅額共計五四０、００
    ０元，而蔡宛蓉之父母蔡元宏暨陳貴香除於八十八年度有營利、薪資、利息等所
    得共計三０三、七０四元外，蔡元宏尚有土地二筆、房屋四棟，陳貴香亦有土地
    六筆、房屋三棟等事實，為兩造所不爭執，復有蔡元宏暨陳貴香之「歸戶財產查
    詢清單」及「八十八年度綜合所得稅各類所得資料查詢」影本各乙件附於原處分
    卷可稽，堪信為真實。至於本件原告主張：蔡元宏君夫婦，其八十八年度所得總
    額確不足以扶養該系爭受扶養人蔡宛蓉並供讀私立大學，故而由原告依事實列報
    撫養云云。惟查，本件訴外人蔡宛蓉之父母既於八十八年度有所得總額共計三０
    三、七０四元，又有不動產數筆，業如前述，顯難認為蔡宛蓉之父母係無資力撫
    養蔡宛蓉，從而，原告主張蔡宛蓉之父母無力撫養蔡宛蓉乙節，尚不足採信。
五、雖本件原告另稱：司法院大法官釋字第四一五號解釋闡明之精義在於「扶養之事
    實」，並未就扶養順序有所著墨，是以原告僅須符合所得稅法第十七條第一項第
    一款第四目所規定之條件即得據以申報免稅額，被告不依稅法所規範之事項審核
    ，越權擴張解釋，比附援引民法第一千一百十五條規定扶養順序，而否准認列免
    稅額，顯係違法引用云云。然查，司法院大法官釋字第四一五號解釋係在闡明依
    民法第一千一百十四條第四款及第一千一百二十三條之規定，受納稅義務人撫養
    之親屬或家屬，因未滿二十歲或滿六十歲以上無謀生能力，確係受納稅義務人撫
    養者，得依所得稅法第十七條第一項第一款第四目規定，減除免稅額，惟揆諸其
    內容，並無排斥民法第一千一百十五條規定之適用。本件訴外人蔡宛蓉之父母既
    如前述，有扶養蔡宛蓉之能力，其扶養順序又在原告之前，堪認蔡宛蓉係由其父
    母扶養，尚難僅因蔡宛蓉戶籍與原告同設一處，且原告代理家長職務，即遽認蔡
    宛蓉確受原告撫養，當然符合所得稅法第十七條第一項第一款第四目所規定之要
    件。據此，原告上揭所稱係對所得稅法第十七條第一項第一款第四目之規定及司
    法院大法官釋字第四一五號解釋之內容有所誤解，難予酌採。揆諸首揭規定，被
    告否准原告認列免稅額七二、０００元，並無不合。
六、綜上所述，被告以原告列報扶養之姪女蔡宛蓉未受原告扶養，不符合所得稅法第
    十七條第一項第一款第四目之規定而不予認列其免稅額，並將其剔除，核無違誤
    ，復查及訴願決定遞予維持，亦無不合。原告之訴為無理由，應予駁回，並不經
    言詞辯論為之。
據上論結，本件原告之訴為無理由，爰依行政訴訟法第二百三十三條第一項、第二百
三十六條、第一百九十五條第一項後段、第九十八條第三項前段，判決如主文。
中　　　華　　　民　　　國    九十一　　年　  　二　　　月　　二十六　　日
                              高雄高等行政法院第二庭
     　   　　　　　　　　　　      　    法      官  林勇奮
右為正本係照原本作成。
如不服本判決，應於送達後二十日內，向本院提出上訴狀並表明上訴理由，如於本判
決宣示後送達前提起上訴者，應於判決送達後二十日內補提上訴理由書（須按他造當
事人人數附繕本）。提起上訴應預繳送達用雙掛號郵票七份（每份三十四元）。
中　　　華　　　民　　　國    九十一　　年　  　二　　　月　　二十六　　日
                                           法院書記官  黃玉幸
附註：
行政訴訟法第二百三十五條（第一項、第二項）：
對於適用簡易程序之裁判提起上訴或抗告，須經最高行政法院之許可。
前項許可，以訴訟事件所涉及之法律見解具有原則性者為限。
